臺灣高等法院臺中分院民事判決　　　　100年度保險上字第2號
上　訴　人　梁吳英蝦
特別代理人　梁秀珍
被　上訴人　國泰人壽保險股份有限公司
法定代理人　蔡宏圖
訴訟代理人　吳光陸律師
訴訟代理人　廖瑞鍠律師
上列當事人間給付保險金事件，上訴人對於中華民國99年11月12
日臺灣彰化地方法院99年度保險字第21號第一審判決提起上訴，
本院於100年2月15日言詞辯論終結，判決如下：
    主  文
原判決廢棄。
被上訴人應給付上訴人新台幣貳佰壹拾萬元，及自民國99年5月1
日起至清償日止，按年息百分之10計算之利息。
第一、二審訴訟費用由被上訴人負擔。
    事實及理由
一、上訴人主張：上訴人於民國98年12月19日參加旅行團旅遊，
    並向被上訴人投保旅行平安保險，約定每人保險金新臺幣（
    下同）200萬元，另保險附加條款部分，每人醫療保險金限
    額10萬元。嗣上訴人於同年月20日旅遊回程時，在遊覽車上
    嘔吐，因嘔吐物吸入肺部致呼吸衰竭，經家屬處理後緊急送
    財團法人恩主公醫院（以下簡稱恩主公醫院）急救，旋再轉
    送行政院衛生署雙和醫院（以下簡稱雙和醫院）、財團法人
    彰化基督教醫院（以下簡稱彰基醫院）治療，仍因缺氧過久
    及吸入性肺炎，導致缺氧性病變，現已呈植物人狀態；依系
    爭保險契約第2條第1項、第6條第1項約定，上訴人中樞神經
    機能遺存極度障害，終身不能從事任何工作，經常須醫療護
    理或專人周密照護，屬殘廢等級第一級殘廢，被上訴人自應
    給付上訴人全額保險金200萬元；又上訴人因上開意外事故
    已支出醫療費用超過10萬元，依系爭保險傷害醫療保險金給
    付附加條款第2條第1項約定，被上訴人亦應給付上訴人傷害
    醫療保險金10萬元。詎上訴人向被上訴人申請理賠時，被上
    訴人竟於99年4月15日以無法認定本件為意外傷害為由，而
    拒絕給付上開保險金。按被上訴人並不否認上訴人有於遊覽
    車上嘔吐之事實，而在遊覽車上嘔吐之可能原因，依經驗法
    則通常為暈車之故，又依證人梁江西於原審之證詞，及雙和
    醫院、彰基醫院記載上訴人有「吸入性肺炎」之診斷證明，
    足認上訴人確實因吸入嘔吐物而窒息，則本件保險事故之發
    生，係外來、偶然而不可預見，已無庸置疑，依最高法院96
    年度台上字第28號判決意旨，上訴人已盡證明之責；於此情
    形，被上訴人如仍抗辯本件非屬意外，自應就其所抗辯之事
    實負證明之責。又心臟衰竭係指心臟收縮功能不良，無法輸
    出足夠的血量供應身體各部份組織器官的需要之謂；心律不
    整則係指心臟節律不正常，過快、過慢或不規則之謂，其二
    者之症狀均無嘔吐一項；而上訴人於事發當時乃係嘔吐在先
    ，心肺功能停止在後，上訴人又無心臟病史，本件保險事故
    發生前後，亦無因心臟病接受治療，何能謂上訴人係因心臟
    疾病導致心肺功能停止？雙和醫院99年9月7日、及10月13日
    函雖載稱：上訴人「因急性心臟衰竭（疑似心律不整）而導
    致吸入性肺炎及呼吸衰竭」、「推論在醫學上是因為心律不
    整（一般常見為心室顫動），進而導致心跳停止」等語，惟
    此僅為推論之詞；又彰基醫院99年10月14日函明示：「梁君
    （即上訴人）是否因缺氧性心病變導致心因性循環衰竭而喪
    失意識，乃是臨床推論（臆測），無直接證據，故僅能推論
    無法排除其可能性」等語，是自不能僅憑雙和醫院上開函文
    ，即推測上訴人心肺衰竭與心臟疾病有關；雙和醫院上開函
    文雖又謂：「醫學上病人原為健康有自主意識之人，無緣無
    故不會有突然嗆到而導致意識昏迷的可能性，且根據家屬描
    述當時並無吃任何食物，單純唾液嗆入更不可能導致昏迷，
    頂多咳幾下而已」等語，惟因噎致死之案例及新聞時有所聞
    ，況上訴人係因嘔吐物哽噎窒息，並非單純唾液嗆入，該院
    上開函文亦認上訴人初入院時肺部即有浸潤現象，足見前開
    論點完全與事實不符，無參考之價值。再者附於原審卷內之
    醫院回函及病歷資料，亦不足以作為上訴人有心臟病之直接
    證據，本件並無確切證據證明上訴人有心臟方面疾病，被上
    訴人辯稱上訴人原有心臟病云云，委無可採。縱上訴人事發
    後送醫經懷疑有心臟問題，然以上訴人第一時間係嘔吐窒息
    、臉部發黑之病徵，不能排除上訴人是因窒息、情緒波動而
    誘發心臟病，則上訴人暈車嘔吐吸入嘔吐物窒息，方為本件
    保險事故發生之「主力近因」；至上訴人吸入嘔吐物窒息後
    ，是否誘發心臟病，應屬無關緊要。被上訴人雖又質疑上訴
    人X光片並未顯現氣管內有異物，惟縱屬實，亦係因上訴人
    拍X光片前已經家屬及醫院急救，異物可能已遭取出，且經
    家屬請教相關專業醫師表示，該異物如不夠大、不夠堅硬（
    X光無法穿透），亦無法在X光片上顯現，是被上訴人上開質
    疑，亦屬無稽。按上訴人既向被上訴人投保旅遊平安險，而
    於旅遊途中在遊覽車上暈車嘔吐，因年事已高，身體反射機
    能或許不佳，致因嘔吐物哽噎昏迷，被上訴人依約自應就此
    外來、偶然而不可預見之事實，負給付保險金之責。爰依給
    付保險金法律關係，訴請被上訴人應給付上訴人210萬元，
    及自99年5月1日起自清償日止，按年息10%計算之利息。
  【原審判決駁回上訴人之訴。上訴人不服，提起本件上訴，聲
    明求為判決：(一)原判決廢棄；(二)被上訴人應給付上訴人210
    萬元，及自99年5月1日起自清償日止，按年息10%計算之利
    息。】
二、被上訴人則辯以：被上訴人並不爭執上訴人在遊覽車上有嘔
    吐之事實，惟否認上訴人係因嘔吐而吸入嘔吐物，造成殘廢
    之事實。參諸國泰人壽旅行平安保險契約第2條約定：「被
    保險人於本契約有效期日內，因遭受意外傷害事故，致其身
    體蒙受傷害而致成殘廢或死亡時，本公司依照要保時投保契
    約的約定給付保險金。前項所稱意外傷害事故，指非由疾病
    引起之外來突發事故。」，必須非由疾病引起之外來突發事
    故所致殘廢，被上訴人始為理賠，而此意外事故所致殘廢，
    依舉證責任分配法則，自應由上訴人舉證其殘廢係因非疾病
    引起之外來突發事故所致。是本件應由上訴人就其係於旅遊
    途中，因肺部吸入嘔吐物意外致呼吸衰竭，腦部缺氧成植物
    人」一節，負舉證之責任。而依急診之恩主公醫院診斷書及
    雙和醫院診斷書，均無上訴人所主張之上開情事，亦未記載
    有「吸入性肺炎」，本件是否為上訴人主張之意外致其殘廢
    ，即有疑問。另彰基醫院診斷書雖記載有吸入性肺炎，然上
    訴人係於99年1月4日至同年2月11日在彰基醫院醫療，距事
    故發生時已逾15日，該院診察結果自非第一時間之診斷，是
    縱有吸入性肺炎亦非吸入嘔吐物，不能以此證明上訴人主張
    之事實為真正。又依雙和醫院胸腔之放射診斷報告，98年12
    月21日：無肺部異常情形，但有心臟肥大現象；98年12月24
    日：動脈硬化症，無肺部異常情形；98年12月28日：無肺部
    異常情形，但心臟肥大，主動脈鈣化；99年1月4日：心臟肥
    大，肺部多血管狀態，主動脈硬化；及恩主公醫院98年12月
    20日放射檢查報告亦無肺部異常等情，足見，上訴人在事故
    發生時，肺部均屬正常，自無可能吸入嘔吐物造成吸入性肺
    炎。至彰基醫院99年9月25日函稱上訴人有吸入性肺炎，係
    因「1.梁君入院前兩週因嘔吐後無意識，在他院診療時為到
    院前死亡狀態，經急救後恢復意識，在此過程中有吸入嘔吐
    物、口腔分泌物之可能性。2.梁君住院時，係有肺炎症狀：
    發燒、咳嗽有痰、胸部X光呈兩側下肺野浸潤。」等語，不
    僅與上訴人於事故發生時在恩主公醫院及雙和醫院之放射檢
    查結果不同，且以急救過程有吸入嘔吐物，係指急救過程，
    且亦只係可能，並非確定於遊覽車上嘔吐時有吸嘔吐物。況
    嘔吐一般而言都是內在自發性，不符合意外理賠保險要件，
    上訴人主張凡嘔吐吸入異物均為意外，應非可採。另為釐清
    「上訴人於98年12月20日有無吸入嘔吐物造成吸入性肺炎？
    其現在是否有吸入性肺炎？如有，其原因為何？」等事實，
    聲請再將上開三家醫院病歷表，囑託台灣大學醫學院附設醫
    院、或台中榮民總醫院鑑定等語。
三、查上訴人主張其於98年12月19日參加旅行團旅遊，並向被上
    訴人投保旅行平安保險，約定每人保險金200萬元，另保險附
    加條款部分，每人醫療保險金限額10萬元；上訴人於同年月
    20日旅遊回程時，在遊覽車上嘔吐，嗣因呼吸中止心肺功能
    停止，經家屬處理後緊急送恩主公醫院急救，旋再轉送雙和
    醫院、及彰基醫院治療，惟仍因缺氧過久導致缺氧性病變，
    現已呈植物人狀態；又如本件保險請求權成立，依系爭保險
    契約第2條第1項、第6條第1項及該保險傷害醫療保險金給付
    附加條款第2條第1項約定，上訴人得請求之金額為210萬元
    ；而上訴人已向被上訴人申請理賠，惟遭被上訴人於99年4
    月15日以無法認定本件為意外傷害為由，拒絕給付系爭保險
    金等情，業據上訴人提出人身意外傷害保險費收據、國泰人
    壽旅行平安保險契約條款、上開各醫院之診斷書、彰基醫院
    醫療費用收據，及被上訴人99年4月15日之拒絕理賠通知等
    件為證，並為被上訴人所不爭執，堪信上訴人上開部分之主
    張為真實。
四、惟上訴人主張其係因在遊覽車上嘔吐、肺部吸入嘔吐物導致
    呼吸衰竭，腦部缺氧而成植物人一節，則為被上訴人所否認
    ，並以上詞置辯。則兩造本件之爭點，為上訴人係因肺部吸
    入嘔吐物意外致呼吸衰竭而成植物人、或因其本身內在疾病
    引發所致。茲將此爭點，論述如下：
  (一)查被上訴人已不爭執上訴人於旅遊回程中在遊覽車上確有嘔
    吐之事實（見本院卷第28頁背面）；又依證人即上訴人之夫
    梁江西證稱：「我是跟上訴人一起去，我與上訴人是坐在一
    起，上訴人是坐在窗戶邊，我坐走道這邊，上訴人要拿嘔吐
    袋我沒有看見，要拿袋之前上訴人都沒有告訴我說她不舒服
    ，我當時都在睡覺，整車的人都在睡覺，所以我不知道上訴
    人有不舒服，上訴人實際上會嘔吐的原因我不知道，我發現
    上訴人的時候她嘔吐袋掉在地上人往前趴在前面的椅背，我
    看見她的假牙掉一半出來，我把她的假牙及飯粒挖出來，她
    的嘔吐物有掉在地上，我把它擦掉而且把嘔吐物丟在垃圾桶
    ，我轉頭後發現她是臉部及身體都發黑，我就叫旁邊的人來
    救助而且拍背，後來我就告訴司機，司機把車開到恩主公醫
    院，當時有警察帶路。那是兩天的旅遊，當時是第二天要往
    台北返回的時候發生的，這兩天的旅遊上訴人都沒有說她不
    舒服，她都在照顧我，她在嘔吐的過程中沒有人看到，只有
    我看到，我喊救人時他們才過來。當天中午是12點多開始吃
    飯，上訴人嘔吐的時間大約是下午3點左右。」等語（見原
    審卷第39頁背面、第40頁），堪認上訴人於旅遊回程時，在
    該遊覽車上確有嘔吐之意外事故。被上訴人雖又以嘔吐一般
    而言都是內在自發性，不符合意外理賠保險要件云云，惟依
    恩主公醫院99年9月7日（99）恩醫事字第1429號函所附之病
    歷摘要載稱：「依病歷知患者（即上訴人）在遊覽車上嘔吐
    後昏迷不醒，送至本院時（由駕駛及家屬陪同）已無心跳、
    呼吸，經急救後恢復心跳，因無加護病房，轉至雙和醫院作
    後續治療。」等語（見原審卷第123頁）；又依彰基醫院99
    年9月25日九十九彰基醫事字第099090101號函記載：「依病
    歷記載，梁君（即上訴人）於99年1月4日至本院住院治療，
    其住院診斷為吸入性肺炎，係因：(一)梁君入院前兩週因嘔吐
    後無意識，在他院診療時為到院前死亡狀態，經急救後恢復
    意識，在此過程中有吸入嘔吐物、口腔分泌物之可能性。(二)
    梁君住院時，係有肺炎症狀：發燒、咳嗽有痰、胸部X光呈
    兩側下肺野浸潤。」等語（見原審卷第83頁），則依上開醫
    院函文內容，可見；上訴人係於遊覽車上嘔吐後無意識而送
    醫急救，經診斷結果，上訴人確有吸入性肺炎及呼吸衰竭等
    症狀。而關於上訴人缺氧性腦病變之成因，依彰基醫院於上
    開函文說明：「梁君缺氧性腦病變成因：(一)依據家屬及轉診
    病史，梁君突發嘔吐後喪失意識，故可能因異物阻塞呼吸道
    造成呼吸衰竭而缺氧。(二)梁君有糖尿病、高血壓及高血脂病
    ，不能排除心因性疾病（缺氧性心病變）造成循環衰竭，而
    致腦部缺氧。」等語（見原審卷第83頁）；復於99年10月14
    日九十九彰基醫事字第099100051號函載稱：「依病歷記載
    ，梁君吸入性肺炎是有可能係吸入嘔吐物所致。梁君是否因
    缺氧性心病變導致心因性循環衰竭而喪失意識，乃是臨床推
    論（臆測），無直接證據，故僅能推論無法排除其可能性。
    從醫理而言，若因心因性循環衰竭而喪失意識，亦可能使病
    人無法保護呼吸道而致異物吸入。」等語（見原審卷第111
    頁），則依彰基醫院上開後函，已進一步補充說明，上訴人
    因嘔吐物致生吸入性肺炎之可能性較大，而因缺氧性心病變
    導致心因性循環衰竭而喪失意識，僅是臨床推論（臆測），
    尚無直接證據能證明。按既無明確證據足資證明上訴人係因
    心因性循環衰竭而導致吸入性肺炎，即不能遽認上訴人因本
    身心因性疾病致異物吸入而成植物人之事實。又上訴人在遊
    覽車上有嘔吐之事實，依吾人生活經驗，飯後坐車顛跛、或
    暈車之故，亦有可能發生嘔吐現象，由表徵上而言，嘔吐應
    屬意外突發事件；且上訴人特別代理人於本院審理中亦陳稱
    ：「上訴人於中餐吃完飯上車，第一個行程在三峽黑松小倆
    口購物，購物完上車與梁江西聊天後就休息，梁江西睡覺時
    發現上訴人在嘔吐，當時遊覽車行經的地方，那段路有一小
    段比較顛跛」等語甚明（見本院卷第28頁背面)，顯見；上
    訴人主張其係因在遊覽車上嘔吐之外來因素，肺部吸入嘔吐
    物，致呼吸衰竭缺氧病變，而呈植物人狀態一節，尚非無憑
    。
  (二)被上訴人雖否認上訴人係因吸入嘔吐物，致呼吸衰竭缺氧病
    變之意外，並以雙和醫院放射診斷報告上，並無肺部異常情
    形，但有心臟肥大現象，主動脈硬化等症之記載為據。查雙
    和醫院99年9月7日雙院歷字第0990004722號函雖以：「病人
    （即上訴人）在98年12月20日於遊覽車上突然心肺衰竭經急
    救後送至恩主公醫院插管，因恩主公醫院無加護病床而轉至
    本院，故其為因急性心臟衰竭（疑似心律不整）而導致吸入
    性肺炎及呼吸衰竭。」等語（見原審卷第49頁）；又於99年
    10月13日雙院歷字第0990005411號函內稱：「於醫學上病人
    原為健康有自主意識之人，無緣無故不會有突然嗆到而導致
    意識昏迷的可能性，且根據家屬描述當時並無吃任何食物，
    單純唾液嗆入更不可能導致昏迷，頂多咳幾下而已。復參照
    病人至恩主公醫院時已無心跳（到院前無心跳，out of
    hospital cardiac arrest，簡稱OHCA），更加推論在醫學
    上是為心律不整（一般常見為心室顫動Ventricular
    fibrillation），進而導致心跳停止；再經過6分鐘急救過
    程中強心劑注射及心臟按摩，才見其生命徵象恢復。而初入
    院時肺部浸潤現象為急救過程，初期並無氣管插入而致吸入
    性肺炎；蓋不可能僅單一吸入性肺炎而致心臟衰竭，此為倒
    果為因之推論。」等語（見原審卷第110頁）。惟上訴人於
    本件事故發生前，並無心臟病史一節，業據上訴人特別代理
    人於本院審理中陳稱甚明（見本院卷第28頁背面)；又恩主
    公醫院、及雙和醫院之急診病歷及急診護理評估紀錄表上，
    就上訴人過去病史一欄，亦均未勾選有心臟病史（見原審卷
    第50、124頁），則上訴人是否係因本身心臟疾病導致吸入
    性肺炎而呼吸衰竭之情，已有可疑。再者；上訴人自始即未
    主張其於事發生時正在進食，而有食物嗆入之情事，而係主
    張其因嘔吐時吸入嘔吐物而窒息等情，雙和醫院上函稱：健
    康有自主意識之人，不會因食物突然嗆到而導致意識昏迷之
    可能性云云，亦有悖離事實之嫌。又上訴人於事發時既因嘔
    吐時吸入嘔吐物而窒息，於送至恩主公醫院時已無心跳，乃
    屬窒息之必然狀態，雙和醫院以上訴人當時已無心跳之現狀
    ，遽而推論在醫學上即為心律不整，而導致心跳停止，認上
    訴人心肺衰竭與心臟疾病有關云云，乃倒果為因之推測，為
    本院所不採。被上訴人於本院請求再將上訴人於98年12月20
    日有無吸入嘔吐物造成吸入性肺炎等節，囑託台灣大學醫學
    院附設醫院、或台中榮民總醫院鑑定一節，惟本件事故距今
    已久，縱送其他醫院鑑定，亦未必能還原當時現狀，本院於
    綜合上開醫院意見後，已堪認定如上，即無再送鑑定之必要
    ，併予敘明。
  (三)被上訴人再以依舉證責任分配法則，上訴人應舉證證明本件
    事故，係非因本身疾病所引起之外來突發事故所致，始符合
    系爭保險契約約定之理賠條件等語。惟按意外傷害保險係在
    承保被保險人非由疾病引起之外來突發事故所致傷害及其所
    致殘廢或死亡之損失，而人之傷害或死亡之原因，其一來自
    內在原因，另一則為外來事故（意外事故），所謂外來事故
    （意外事故），係指內在原因以外之一切事故而言，其事故
    之發生為外來、偶然而不可預見；意外傷害保險契約之受益
    人請求保險人給付保險金，雖應證明被保險人係因意外事故
    而受傷害，惟受益人如證明該事故確已發生，且依經驗法則
    ，其發生通常係外來、偶然而不可預見者，應認其已盡證明
    之責；於此情形，保險人如抗辯其非屬意外，自應就其抗辯
    之事實負證明之責，始符合舉證責任分配之原則（最高法院
    96年度台上字第28號判決意旨參照）。查上訴人已提出彰基
    醫院診斷書為證，依其上記載：上訴人係吸入性肺炎、缺氧
    性腦病變等語（見原審卷第12、13頁)；被上訴人亦不否認
    上訴人確於遊覽車有嘔吐之事實；又上訴人之嘔吐，係屬意
    外突發事件；及依彰基醫院上開函文，已足認定上訴人係因
    嘔吐物致生吸入性肺炎之可能性較大，均已如上述，則本件
    保險事故之發生，應係外來、偶然而不可預見之傷害，揆諸
    上開實務見解，上訴人應已盡證明之責。被上訴人辯稱本件
    事故非屬意外，而係上訴人本身疾病所引起者云云，自應由
    被上訴人就此事實，負證明責任始是。惟被上訴人上開所舉
    ，即雙和醫院上開函文所載，已為本院所不採；又無法證明
    上訴人於本件事故發生前有心臟病史之事實，則被上訴人所
    辯，本件事故係上訴人本身疾病所引起之傷害云云，自無足
    採。
  (四)按傷害保險人於被保險人遭受意外傷害及其所致殘廢或死亡
    時，負給付保險金額之責。前項意外傷害，指非由疾病引起
    之外來突發事故所致者。又保險人應於要保人或被保險人交
    齊證明文件後，於約定期限內給付賠償金額。無約定期限者
    ，應於接到通知後十五日內給付之。保險人因可歸責於自己
    之事由致未在前項規定期限內為給付者，應給付遲延利息年
    利一分。保險法第131條、第34條分別定有明文。又依系爭
    保險契約即國泰人壽旅行平安保險契約條款第2條第1項約定
    ：「被保險人於契約有效期間內，因遭受意外傷害事故，致
    其身體蒙受傷害因而殘廢或死亡時，本公司依照要保時投保
    契約的約定給付保險金依據本附約的約定，給付保險金。」
    、第2項約定：「前項所稱意外傷害事故，指非由疾病引起
    之外來突發事故。」，足見；被保險人如遭受本身疾病以外
    之外來突發事故所引起之死亡，保險人即應負給付保險金之
    義務。上訴人致成植物人之殘廢結果，既係因上開肺部吸入
    嘔吐物意外所致，而無證據證明係因其本身內部疾病所引致
    ，已如前述，則依系爭保險契約之約定，上訴人自應給付系
    爭保險金、及依法給付法定遲延利息。而被上訴人係於99年
    4月15日以無法認定本件為意外傷害為由拒絕給付保險金；
    及本件如係意外事故致成植物人，得請求之金額共計為210
    萬元，均為被上訴人所不爭（見原審卷第39頁背面），則上
    訴人請求被上訴人應給付210萬元，及自99年5月1日起至清
    償日止，按年息10%計算之遲延利，於法洵屬有據，應予准
    許。
五、綜上所述，上訴人本於給付保險金法律關係，請求被上訴人
    應給付上訴人210萬元，及自99年5月1日起至清償日止，按年
    息10%計算之遲延利息，為有理由，應予准許。原審為上訴
    人敗訴之判決，尚有未洽，上訴意旨指摘原判決不當，求予
    廢棄改判，為有理由，應由本院予以廢棄，改判如主文第二
    項所示。
六、本案事實已臻明確，兩造其餘攻擊防禦方法，不足以影響本
    判決結果，爰不一一論述，併此敘明。
據上論結：本件上訴為有理由，依民事訴訟法第450條、第78條，
判決如主文。
中    華    民    國   100    年    3     月    1     日
              民事  第四庭    審判長法  官  陳蘇宗
                                    法  官  林欽章
                                    法  官  張浴美
以上正本係照原本作成。
如對本判決上訴，須於收受判決送達後20日內向本院提出上訴書
狀，其未表明上訴理由者，應於提出上訴後20日內向本院提出上
訴理由書（須按他造人數附具繕本）。
上訴時應提出委任律師為訴訟代理人之委任狀。具有民事訴訟法
第466條之1第1項但書或第2項之情形為訴訟代理人者，另應附具
律師及格證書及釋明委任人與受任人有該條項所定關係之釋明文
書影本。如委任律師提起上訴者，應一併繳納上訴審裁判費。
                                    書記官  阮正枝
中    華    民    國   100    年    3     月    1     日
                                                      Ａ